【裁判字號】    98,上訴,1064
【裁判日期】    981230
【裁判案由】    誣告
【裁判全文】
臺灣高等法院臺南分院刑事判決        98年度上訴字第1064號
上  訴  人  臺灣雲林地方法院檢察署檢察官
被      告  乙○○○
選任辯護人  洪千雅律師
上列上訴人因被告誣告案件，不服臺灣雲林地方法院98年度訴字
第568號中華民國98年9月25日第一審判決（起訴案號：臺灣雲林
地方法院檢察署98年度偵續字第18號），提起上訴，本院判決如
下：
    主  文
上訴駁回。
    理  由
一、公訴意旨略以：被告乙○○○、告訴人甲○○係鄰居關係，
    因彼等分別位於雲林縣北港鎮○○路123、125號建物長期漏
    水需要一併整修，被告乙○○○乃於民國95年2月間欲委託
    向來為其整修房屋之鐵工丙○○施工，丙○○因知悉被告乙○○○、告訴人甲○○兩戶素有嫌隙，原本不願承攬該整修
    工程，經當時里長即乙○○○之堂弟蔡連財請託，始應允承
    攬該工程，告訴人甲○○因見被告乙○○○係委託丙○○施
    工，即本於相鄰房屋須一併整修之考量，亦委託丙○○施工
    ，丙○○於95年11月間開始施工前，惟恐兩戶因嫌隙又生事
    端，先將施工設計告知被告乙○○○、告訴人甲○○，並取
    得被告乙○○○、告訴人甲○○之同意後，始進行施工，且
    先行施作被告乙○○○所有之雲林縣北港鎮○○路123號建
    物共同壁部分，俟完工後再行施作告訴人甲○○所有之雲林
    縣北港鎮○○路125號建物共同壁部分。又因丙○○知悉被
    告乙○○○與告訴人甲○○素有嫌隙，一再交代告訴人甲○○於雲林縣北港鎮○○路125號建物施工期間，不要前往查
    看，以避免不必要之誤會，告訴人甲○○遂聽從丙○○建議
    未曾前往上址查看。詎被告乙○○○明知施工設計包括須在
    上開建物交界處之共同壁上，搭建增建工程之鋼架副架部分
    及PU發泡烤漆鋼板，並因該增建工程所需，須鋸切其所有、
    突入至甲○○建物內之部分外露木質屋頂橫樑，且告訴人甲○○於丙○○施工期間，從未前往該處查看或介入、指揮丙○○如何施作工程，竟基於意圖使他人受刑事處分之犯意，
    於96年2月13日前往雲林縣警察局北港分局北港派出所，向
    警察誣指告訴人甲○○指示工人為上開施工方式，而毀損其
    所有、突入至告訴人甲○○建物內之部分外露木質屋頂橫樑
    ，並竊佔屬於雙方共有之上開建物之共同壁等情，而對告訴
    人甲○○提起毀損、竊佔之告訴，又於偵查過程中，意圖使
    丙○○受刑事處分，於96年6月8日向臺灣雲林地方法院檢察
    署追加丙○○為共犯，誣指丙○○與告訴人甲○○有犯意之
    聯絡，為毀損、竊佔罪之共犯，而追加對丙○○之毀損、竊
    佔罪之告訴。上開案件經偵查後，就丙○○毀損、竊佔部分
    ，檢察官以96年偵字6252號以犯罪嫌疑不足，為不起訴處分
    確定。就告訴人甲○○毀損、竊佔部分，該署檢察官以96年
    度偵字第1963號就竊佔部分提起公訴，毀損部分另為不起訴
    處分，嗣經臺灣雲林地方法院以97年度易字第191號、臺灣
    高等法院臺南分院以97年度上易字第420號判處甲○○無罪
    確定。因認被告乙○○○涉犯刑法第169條第1項之誣告罪嫌
    云云。
二、按犯罪事實應依證據認定之，無證據不得認定犯罪事實，不
    能證明被告犯罪者，應諭知無罪之判決，刑事訴訟法第154
    條第2項、第301條第1項分別定有明文。又刑事訴訟法第161
    條第1項規定：檢察官就被告犯罪事實，應負舉證責任，並
    指出證明之方法。因此，檢察官對於起訴之犯罪事實，應負
    提出證據及說服之實質舉證責任。倘其所提出之證據，不足
    為被告有罪之積極證明，或其指出證明之方法，無從說服法
    院以形成被告有罪之心證，基於無罪推定之原則，自應為被
    告無罪判決之諭知，最高法院92年臺上字第128號判例可資
    參照。
三、公訴意旨認被告乙○○○涉犯刑法第169條第1項之誣告罪嫌
    ，無非係以告訴人甲○○、證人丙○○於本案與前案偵查中
    之供述與證述、蔡連財於前案偵查中之證述、雲林縣北港鎮
    公所96年6月4日港鎮建字第0960005771號函、和解約定書、
    設計圖、雲林縣警察局北港分局刑事案件移送書、96年6月7
    日刑事追加告訴狀各1份等，為其主要論據。
四、訊據被告乙○○○固坦承居住於雲林縣北港鎮○○里○○路
    123號住處，與告訴人甲○○係鄰居關係，94年7月間因屋頂
    排水問題與告訴人甲○○發生嫌隙，故於95年1月12日就整
    修屋舍事先簽訂和解約定書1份，而其個人於95年2月間係委
    託丙○○依照原本位置進行更換房屋屋頂鐵皮之工程；嗣於
    96年2月13日，其向雲林縣警察局北港分局北港派出所警察
    ，指訴告訴人甲○○於96年2月6日13時30分在上開住處，涉
    嫌僱用工人將被告住處屋頂木製屋樑之外露部分鋸斷，並將
    二樓增建部分建物越界至被告住處屋頂，經雲林縣警察局北
    港分局於96年3月30日以甲○○涉有毀損、竊佔等罪嫌，移
    送臺灣雲林地方法院檢察署偵查；復於96年4月23日檢察官
    訊問時，指述甲○○有上開毀損及竊佔犯行；此外，於96年
    6月8日提出刑事追加告訴狀追加丙○○為上開毀損、竊佔之
    共犯等情，惟堅詞否認有何誣告犯行，並辯稱：告訴人甲○○事實上確實有毀損、竊佔之行為，有照片可以為證，其並
    無捏構犯罪事實而誣告之犯意；另關於毗鄰之125號房屋為
    告訴人甲○○所有，丙○○於96年5月23日偵訊時卻證稱係
    其個人基於工程考量自作主張，甲○○並無指示如何施作等
    語，則丙○○與甲○○就毀損及竊佔犯行，有無犯意聯絡、
    行為分擔，需要調查釐清，從而對於丙○○追加告訴以查明
    事實，應不構成誣告罪等語。
五、經查：
甲、程序方面：
    本件卷附之供述及非供述證據，被告乙○○○及其辯護人於
    本院準備程序中，均表示同意有證據能力（見本院卷22頁）
    ，且本院審酌各該證據作成之情況，並無程序違法或有何意
    思不自由情形，復經原審及本院於審判期日就上開證據依法
    進行提示、調查、辯論，故依刑事訴訟法第159條之5第1項
    規定，認有證據能力，合先敘明。
乙、實體方面：
  (一)被告乙○○○、告訴人甲○○係鄰居關係，因彼等分別位於
    雲林縣北港鎮○○里○○路123、125號建物長期漏水需要整
    修，復因94年7月屋頂排水問題與告訴人甲○○發生嫌隙，
    故於95年1月12日就整修屋舍事先簽訂和解約定書1份，乙○○○乃於95年2月間委託丙○○進行更換房屋屋頂鐵皮之工
    程，甲○○因見乙○○○係委託丙○○施工，本於相鄰房屋
    須一併整修之考量，亦委託丙○○施工，丙○○於95年11月
    間開始施工，施工過程中，丙○○有將被告住處屋頂木製屋
    樑之外露部分鋸斷，並在甲○○住處與乙○○○住處交界處
    之共同壁上，搭建該增建工程之鋼架副架部分及PU發泡烤漆
    鋼板，其間乙○○○有向丙○○反應，丙○○應乙○○○的
    要求拆掉已搭建的鐵架，內縮靠往甲○○住處搭蓋。嗣於96
    年2月13日，被告乙○○○向雲林縣警察局北港分局北港派
    出所，指訴告訴人甲○○於96年2月6日13時30分於上開住處
    ，涉嫌僱用工人將被告住處屋頂木製屋樑之外露部分鋸斷，
    並將二樓增建部分建物越界至被告住處屋頂，經雲林縣警察
    局北港分局於96年3月30日以甲○○涉有毀損、竊佔等罪嫌
    ，移送臺灣雲林地方法院檢察署偵查；復於96年4月23日檢
    察官訊問時，指述甲○○有上開毀損及竊佔犯行；並於96年
    6月8日提出刑事追加告訴狀追加丙○○為上開毀損、竊佔之
    共犯等情，並有雲林縣警察局北港分局刑事案件移送書1份
    （偵查卷(二)第20頁背面至第21頁）、96年6月7日刑事追加告
    訴狀1份（偵查卷(二)第36頁），與現場照片11張（偵查卷(一)
    第27頁、第31頁至第32頁）可為佐證，復為被告乙○○○所
    承認，該等部分事實，堪以認定。
  (二)按誣告罪之成立，以告訴人所訴被訴人之事實必須完全出於
    虛構為要件，若有出於誤會或懷疑有此事實而為申告，以致
    不能證明其所訴之事實為真實，縱被訴人不負刑責，而告訴
    人本缺乏誣告之故意，亦難成立誣告罪名，此有最高法院40
    年臺上字第88號、44年臺上字第892 號判例可資參照。
  (三)本案之關鍵厥為：被告乙○○○對於告訴人整修房屋工程之
    「施工細節」，亦即將被告住處屋頂木製屋樑之外露部分鋸
    斷，並將告訴人二樓增建部分建物越界至被告住處屋頂等二
    情，事前是否知悉並同意此施工方式？丙○○於施工前，有
    無邀集被告、告訴人，三方一起討論如何施工（包括上開施
    工細節）？經查：
    1.雖告訴人甲○○於前案96年4月23日、96年5月23日、本案
      98年6月9日檢察官訊問時陳稱：「當時其請工人要整修房
      子，與被告乙○○○的房子一起整修，請同一個工人丙○○，其並不知道工人會去鋸乙○○○所說的屋樑；至於鋼
      架的部分會超過共同壁，是為了水路的問題，雙方有共識
      的。其擔心會與乙○○○發生衝突，所以交由丙○○依照
      和解書的內容施作，沒有到整修現場去看，亦無指示丙○○如何施工」等語（偵查卷(二)第26頁至背面、第33頁背面
      、第83頁）。但其於本院則結證稱：「（丙○○要施工之
      前有無對你們二人說明要如何施工？）有的，我們大家都
      有取得共識之後，丙○○才能施工。（當時丙○○如何講
      的？）之前我與乙○○○曾經發生過摩擦，不過事後都有
      和解，也有寫和解書，事後我與乙○○○取得共識才能共
      同修理房屋。（丙○○要施工之前有無告訴你們他要如何
      施工？是否有說要鋸掉何種東西？要如何鋸法？事後有無
      找你們去察看？）我都有授權給丙○○去處理，我都沒有
      在現場，所以我都不知道。（你有無問過他要如何施工？
      ）沒有，我都授權給他，我也不在場，所以他要如何施工
      我全部都不知道。在施工之前我有與乙○○○協調要共同
      修理房子，之後要如何施工我就沒有過問，在施工期間，
      那裡就不能住，我就沒有住在那裡。（你是否有與乙○○○協調要共同修理房子？）我是間接透過丙○○跟乙○○○溝通協調的，我並沒有直接與乙○○○協調。（施工當
      中乙○○○有向丙○○抗議有毀損、越界的情事，你是否
      知道？）我是事後才知道的。（丙○○何時告訴你的？）
      我是經過一段時間之後才知道。（你們二家既然有不合，
      為何會一起整修？如果他沒有修理的話，我也無法修理，
      因為我們是共同壁。」等語（詳本院卷第49、50頁）。足
      見，告訴人所謂雙方有取得共識，係指共同修理房屋，而
      非上開之施工細節，因丙○○並無事先告知告訴人上開施
      工細節，至為灼然。
    2.丙○○雖於前案96年5月23日、96年10月1日檢察官訊問時
      證稱：「當時做這個工程是雙方同意的，從95年2月送估
      價單到11月才開始做，甲○○部分我是負責鐵架和烤漆浪
      板部分，乙○○○的部分是先做整修屋頂」、「主架的部
      分都是在甲○○房屋裡面，副架的部分則是有佔用到雙方
      的共同壁，當初乙○○○先整修屋頂時，屋頂的部分也有
      佔用到共同壁，接著再搭建副架在共同壁上，乙○○○的
      屋頂才不會漏水，當時是有徵得雙方的同意，而且中途乙○○○有抗議，我們還有做過修改，施工過程中乙○○○
      有抗議說鐵架的部分太過去，因為兩家的共同壁彎曲，界
      址不明，後來有應乙○○○的要求拆掉已搭建的鐵架，內
      縮靠甲○○這邊。」、「我鋸過一支屋樑，因為不鋸的話
      沒有辦法搭鐵架，鋸第一支時乙○○○並沒有表示意見，
      之後才過來抗議」、「（問：你做這工程，有無將相關的
      施工細節告知雙方才施工？）有先說。」、「（問：增建
      部分越過彼此中心線，乙○○○有無同意？）她有同意，
      而且後來她還有上去屋頂監工，我也交代師傅要照她的要
      求處理。」等語（偵查卷(二)第33頁、第38頁背面）；其並
      於98年4月23日檢察官訊問時證稱：「（問：甲○○有指
      示你要搭建鋼架副架在乙○○○房屋的共同壁上嗎？也就
      是有無指示你工程要怎麼搭？）沒有。」等語（偵查卷(二)
      第16頁）。但其於本院則結證稱：「（你當時要如何施工
      ，你是否有向該二人說明清楚？）有的，我還有畫圖說明
      清楚。（你剛才所說的有畫圖是否就是如偵查卷第三十頁
      所示的圖樣？）是的。（你當時有無向被告說明清楚，需
      要鋸掉她房屋突出甲○○建物外露木質的橫樑？）有的，
      我有向她說明清楚。（你剛剛鋸的時候，被告是否有在場
      ？）有的，我鋸第一、二支的時候被告有在隔壁，她是否
      有看到我就不知道，如果她有出面阻止的話，我就不會再
      繼續施工。（你要鋸掉之前有無先向被告說明清楚？）我
      要鋸掉第一、二支之前有向被告說明清楚，否則我也不會
      施工。（被告有無同意？）有的，她有同意，她當時還對
      我說如果沒有妨害到施工的話，就不要鋸到她的屋頂。（
      關於烤漆板及水切，要放到被告這邊，被告是否有同意？
      ）被告有同意，因為如果不放在被告這邊的話，兩邊都會
      漏水，因為二棟房子的高度不一樣，我所畫的圖也有畫出
      來。（設計圖上是否有畫到甲○○的房屋？）沒有，我並
      不是畫甲○○或被告的房子，設計圖所畫的房子只是作為
      參考而已，是要拿給被告及甲○○作為估價之用而已。（
      後來被告的屋樑共被鋸掉幾支？）最多三支而已。（你說
      第一、二支被告有同意，那第三支就沒有同意？）我要鋸
      掉第三支之前被告有過來看，並且有阻止，但是我有跟她
      說明如果沒有鋸掉的話，鐵架就無法豎起來，被告說如果
      沒有妨害的話，就不要再鋸了，後來我就將第三支鋸掉之
      後，被告就轉頭出去了，並且對我說以後就不要再鋸了。
      （你在鋸掉第三支的時候，被告是否有同意？）她有同意
      的。（你們有沒有三個人一起坐下來討論？）沒有三個人
      一起坐下來討論，因為他們二人並不和。（被告何時告訴
      你有越過中心壁有越界？）做到一半了。（越界的部分你
      是否有做過修改？）有的，有修改過二、三次。（對證人
      甲○○供述他全部都授權給你去施工，你並沒有找他們二
      人講清楚？）我並沒有同時對他們二人講，我是各別對他
      們講的。（你上次庭訊時有說有向他們二人說明清楚要如
      何施工？）是的，因為我有先送圖面給他們看。（你當初
      說有對他們說明如何施工，要如何鋸掉樑柱等細節，有向
      他們講清楚？）我都有向他們講過，甲○○有說要授權給
      我處理，我當初有拿圖面給他看，甲○○說我比較清楚，
      就照著圖作。因為甲○○後面的房子比較往乙○○○方向
      傾斜，比較危險，我說要整個處理，他就說我比較內行，
      全部由我處理就好了。」等語（詳本院卷第39至41頁、51
      頁）。足見，丙○○於施工前，並無邀集被告、告訴人，
      三方一起討論如何施工（包括上開施工細節），至為灼然
      。
    3.雖告訴人甲○○上開證稱，關於被告乙○○○、告訴人甲○○建物整修工程，有事先經過雙方共識，並簽訂和解約
      定書，依照和解約定書內容施作等語，又丙○○亦證稱，
      施工細節有先向雙方說明，因有先送設計圖給他們看等情
      。然查：(1)偵查卷(一)第29頁之所謂「和解約定書」一節，
      證人蔡連財於前案96年11月12日檢察官訊問時證稱：「（
      當初簽和解書時，有無提到以後甲○○會搭鐵架增建二樓
      ，鋸告訴人〈按為乙○○○〉屋樑，以及敲打牆壁做整建
      ？）都沒有提到。和解書應該跟後面的整建沒有關係。」
      等語（偵查卷(二)第46頁背面）。(2)偵查卷(一)第30頁之所謂
      丙○○所交付之「設計圖」1張一節，由該設計圖內容觀
      之，亦無關於搭建鋼架副架部分及PU發泡烤漆鋼板在上開
      123、125號建物交界處之共同壁上等內容之記載，亦無上
      開施工細節之記載。綜上，顯見並不能由該「和解約定書
      」、「設計圖」，推認被告應已事先知悉及同意上開之施
      工細節。
    4.若由現場照片（偵查卷(一)第31頁至第32頁）觀之，丙○○
      施作所搭建鋼架副架部分及PU發泡烤漆鋼板，確實已越過
      上開大同路123、125號建物交界處中心線，且搭建在乙○○○之建物屋頂，另其住處突出至甲○○建物內之部分外
      露木質屋頂橫樑確實悉數遭到鋸切等情。被告乙○○○因
      此向丙○○及施工工人抗議，而丙○○上開於偵查中及本
      院審理時之證述亦表示有此情況，其事後也確實因此拆掉
      已搭建的鐵架，內縮靠甲○○這邊等情。若上開施工方式
      係為防水工程所必須，而事先經談妥獲得共識，並得到被
      告乙○○○同意，丙○○完全依照「共識」施作，事後被
      告乙○○○豈會前往抗議要求改進，又丙○○豈會僅因為
      其中一方變更之要求，未得另一方委託人之同意，即自作
      主張任意拆除、變更已搭蓋好之鐵架，並往甲○○建物內
      縮搭建，且修改過二、三次？
    5.另被告乙○○○於98年9月11日於原審審理時陳稱：「他
      們增建的二樓越界，以後如果我要從我房子內主幹要搭建
      上去，勢必會被他們越界部分阻擋無法延伸上去，會造成
      彼此共同壁彎曲，再次剝奪我的空間」等語（原審卷第19
      頁），既然被告考量其上開123號建物事後是否增建，則
      其對於上開告訴人甲○○越界建築部分，依常情自然十分
      在意，是其對於證人丙○○上開決定之施工細節方式，是
      否可能事前同意，顯有疑義。
    6.綜上，被告乙○○○、告訴人甲○○與證人丙○○，是否
      就123、125號建物整修工程事先溝通而獲得「共識」一節
      ，值得懷疑，又被告事前是否知悉告訴人甲○○建物之上
      開施工方式而「同意」一節，亦非無疑。是被告乙○○○
      所辯稱事前未知悉且無共識，對於上開告訴人甲○○搭建
      鐵架越過共同壁中心線、悉數鋸切其屋頂橫樑，並未同意
      等語，尚非全然不可採。因而，被告乙○○○發現丙○○
      施作所搭建鋼架副部分及PU發泡烤漆鋼板，確實已越過上
      開大同路123、125號建物交界處中心線，且搭建在其建物
      屋頂，另該住處突出至甲○○建物內之部分外露木質屋頂
      橫樑確實悉數（非僅三根，偵查卷(一)第32 頁照片4所示）
      遭到鋸切等情，對於告訴人甲○○提出毀損、竊佔之告訴
      ，並非全然虛構事實，而係有合理懷疑及證據存在，縱然
      事後無法證明甲○○係故意毀損、竊佔，甲○○分別經不
      起訴處分與無罪判決確定而不負刑責，然因被告乙○○○
      缺乏誣告故意，難以誣告罪相繩。另被告乙○○○根據施
      工現場情況，發現有上開越界搭蓋鐵架與鋸切樑柱之情形
      ，受雇之丙○○於前案96年5月23日檢察官偵訊時，卻證
      稱施工過程中甲○○並無指示如何施工等語，則告訴人甲○○與丙○○是否經過溝通達成合意等情，係有疑義存在
      ，有待調查釐清。是被告乙○○○追加丙○○為被告，為
      查明其與甲○○2人就搭建二樓鐵架越界部分跟毀損屋樑
      ，有無犯意之聯絡，也非全然虛構不實之事實，故前案經
      偵查後，檢察官就丙○○毀損、竊佔部分，經以犯罪嫌疑
      不足為不起訴處分確定，亦無法遽認被告乙○○○有誣告
      之故意存在，而認為該當誣告罪。
六、綜上所述，公訴意旨所舉告訴人甲○○、證人丙○○之證述
    ，關於被告乙○○○對於告訴人部分工程之「施工細節」，
    事前是否知悉並存有共識，尚有疑義存在；從而，被告依據
    施工現場實際情況等合理懷疑提出申告，尚非完全虛構事實
    ，縱然告訴人甲○○、證人丙○○並未因此受到刑責，亦無
    法直接推認被告有誣告之故意存在，是依據卷證資料本件尚
    未達到通常一般之人均不致有所懷疑，而得確信其為真實之
    程度，而有合理之懷疑存在，致無從為被告涉有上開犯行之
    確信，是被告上開所辯，尚非不可採。此外，本院復查無其
    他積極之證據證明被告確有公訴意旨所指之上開犯行，揆諸
    首揭說明，依「罪證有疑，利於被告」之證據法則，即不得
    以此遽為不利於被告之認定，依法應諭知被告無罪之判決。
    從而，原審以不能證明被告犯罪，而諭知被告無罪，並無違
    誤，公訴人上訴指摘原判決不當，為無理由，應予駁回。
據上論斷，應依刑事訴訟法第368條，判決如主文。
本案經檢察官范文豪到庭執行職務。
中    華    民    國    98    年    12    月    30    日
                  刑事第一庭    審判長法  官  黃崑宗
                                      法  官  蔡長林
                                      法  官  陳顯榮
以上正本證明與原本無異。
檢察官如不服本判決應於收受本判決後十日內向本院提出上訴書
，其未敘述上訴理由者並得於提起上訴後十日內向本院補提理由
書。
                                      書記官  劉岳文
中    華    民    國    98    年    12    月    31    日

司法院資訊處製作；財團法人民間司法改革基金會備份。
